【裁判字號】    99,上易,1236
【裁判日期】    990720
【裁判案由】    詐欺
【裁判全文】
臺灣高等法院刑事判決                99年度上易字第1236號
上  訴  人  臺灣桃園地方法院檢察署檢察官
被      告  乙○○
上列上訴人因被告詐欺案件，不服台灣桃園地方法院九十八年度
易字第九０七號，中華民國九十九年五月五日第一審判決（起訴
案號：台灣桃園地方法院檢察署九十八年度偵續字第八號），提
起上訴，本院判決如下：
    主  文
上訴駁回。
    理  由
一、公訴意旨略以：被告乙○○原為永安保全股份有限公司（下
    稱永安公司）負責人，於民國九十五年四月間，即明知永安
    公司涉有逃漏營業稅，遭臺灣省北區國稅局調查，竟意圖為
    自己不法之所有，而基於詐欺之犯意，於九十五年五月二十
    二日，與告訴人甲○○簽訂股份交易契約書時，刻意隱瞞積
    欠稅金之事實，而以新臺幣（下同）七十萬元，將永安公司
    出售予告訴人，致告訴人不疑有他而陷於錯誤，於九十五年
    六月十六日將全部價金七十萬元支付予被告，並於九十五年
    十月十八日辦理變更登記。嗣於九十五年十一月間告訴人接
    獲臺灣省北區國稅局桃園縣分局（下稱國稅局桃園縣分局）
    營業稅核定稅額繳款書、罰鍰處分書及罰鍰繳款書及調查涉
    嫌逃漏營利事業所得稅通知函，始知被告於九十一年七月至
    九十五年六月間漏報銷售額二十八萬元及漏報營業收入而逃
    漏所得稅計五十七萬八千元，並使告訴人即永安公司現任負
    責人遭限制出境，因認被告涉有刑法第三百三十九條第一項
    詐欺取財罪嫌。
二、按犯罪事實應依證據認定之，無證據不得認定其犯罪事實；
    不能證明被告犯罪者，應諭知無罪之判決，刑事訴訟法第一
    百五十四條第二項、第三百零一條第一項分別定有明文。次
    按刑事訴訟法上所謂定犯罪事實之證據，係指足以認定被告
    確有犯罪行為之積極證據而言，該項證據自須適合於被告犯
    罪事實之認定，始得作為斷罪之資料，而認定不利於被告之
    事實，須依積極證據，苟積極證據不足為不利於被告事實之
    認定時，即應為有利於被告之認定，更不必有何有利之證據
    ，最高法院二十九年上字第三一０五號、三十年上字第八一
    六號分別著有判例可資參照。又按事實之認定，應憑證據，
    如未能發現相當證據，或證據不足以證明，自不能以推測或
    擬制之方法，以為裁判基礎，最高法院四十年台上字第八六
    號著有判例可資參照。另刑事訴訟法第一百六十一條已於九
    十一年二月八日修正公布，其第一項規定：檢察官就被告犯
    罪事實，應負舉證責任，並指出證明之方法。因此，檢察官
    對於起訴之犯罪事實，應負提出證據及說服之實質舉證責任
    。倘其所提出之證據，不足為被告有罪之積極證明，或其指
    出證明之方法，無從說服法院以形成被告有罪之心證，基於
    無罪推定之原則，自應為被告無罪判決之諭知，亦有最高法
    院九十二年台上字第一二八號判例要旨足參。再者，刑事訴
    訟上證明之資料，無論其為直接證據或間接證據，均須達於
    通常一般人均不致於有所懷疑，而得確信其為真實之程度，
    始得據為有罪之認定，若其關於被告是否犯罪之證明未能達
    此程度，而有合理性懷疑之存在，致使無從形成有罪之確信
    ，根據「罪證有疑，利於被告」之證據法則，即不得遽為不
    利被告之認定，其以情況證據（即間接證據）斷罪時，尤須
    基於該證據在直接關係上所可證明之他項情況事實，本乎推
    理作用足以確證被告有罪，方為合法，不得徒憑主觀上之推
    想，將一般經驗上有利被告之其他合理情況逕予排除，此觀
    諸最高法院七十六年台上字第四九八六號、三十二年度上字
    六七號判例意旨亦甚明顯。
三、按被告以外之人於審判外之言詞或書面陳述，除法律有規定
    者外，不得作為證據；又被告以外之人於審判外之陳述，雖
    不符合同法第一百五十九條之一至第一百五十九條之四之規
    定，但經當事人於審判程序同意作為證據，法院審酌該言詞
    陳述或書面陳述作成時之情況，認為適當者，亦得為證據。
    當事人、代理人或辯護人於法院調查證據時，知有第一百五
    十九條第一項不得為證據之情形，而未於言詞辯論終結前聲
    明異議者，視為有前項之同意，刑事訴訟法第一百五十九條
    第一項及第一百五十九條之五分別定有明文。本判決下列所
    引用之各該被告以外之人於審判外之陳述（包含書面陳述）
    ，雖屬傳聞證據，惟當事人於本院審判期日中表示同意作為
    證據方法而不予爭執，本院審酌上開證據資料製作時之情況
    ，尚無違法不當及證明力明顯過低之瑕疵，亦認為以之作為
    證據應屬適當。揆諸前開規定，爰依刑事訴訟法第一百五十
    九條之五規定，認前揭證據資料均有證據能力，先予敘明。
四、公訴人認被告涉有上揭犯行，無非係以被告之供述、證人即
    財政部國稅局桃園縣分局營業稅稅務員林秀荃、證人羅復民
    及游東閔之證述、股份交易契約書、買賣備忘錄、臺灣省國
    稅局網路電子郵件回覆稿、國稅局桃園縣分局九十五年四月
    十四日北區國稅桃縣三字第０九五０００六九九０號書函、
    九十五年九月二十一日北區國稅桃縣三字第０九五００一六
    七六五號書函、承諾書、營業稅核定稅額繳款書、罰鍰處分
    書及罰鍰繳款書等為主要論據。
五、訊據被告固坦承有於九十五年五月間經由羅復民介紹出售永
    安公司股權予告訴人等情，惟堅詞否認有何詐欺取財之犯行
    ，辯稱：伊不記得何時知道永安公司有漏報營業稅之事情，
    要罰款是與告訴人簽約後才知道，且本件不是漏開發票而是
    跳開發票等語。經查：
  (一)被告原於九十二年九月十七日起擔任址設桃園縣桃園市○○
    路九號二樓之永安公司負責人，有九十二年十月二十二日經
    濟部經授中字第０九二三二八四五六四０號股份有限公司變
    更登記表可參（見他字卷第七、八頁）。
  (二)國稅局桃園縣分局於九十五年四月四日接獲檢舉人通報，檢
    舉內容為永安公司於八十七年間起與「國際名邸社區」簽訂
    管理服務委託合約但未依規定開立發票而逃漏營業稅事宜，
    國稅局桃園縣分局遂於九十五年四月十四日以北區國稅桃縣
    三字第０九五０００六九九０號函，通知永安公司於九十五
    年四月二十五日上午時間攜帶永安公司八十七年至九十五年
    度帳冊、憑證及收付款憑證等相關課稅資料至該分局第三課
    第五服務區供查核並洽談。經國稅局桃園縣分局查核後，認
    永安公司於九十一年七月至九十五年六月間銷售勞務予國際
    名邸社區管理委員會，未依規定開立統一發票，於九十五年
    九月二十一日通知永安公司，於九十五年十月十九日前補繳
    稅捐及罰鍰；而被告有書立承諾書願依法繳清本稅及罰鍰（
    承諾書書立日期為九十五年九月十九日）；嗣後國稅局桃園
    縣分局乃於九十五年十一月七日，因永安公司上開短漏開統
    一發票金額五百六十萬元並漏報銷售額二十八萬元之違章事
    實，裁處永安公司罰鍰八十四萬元；於九十六年一月十五日
    ，因永安公司九十一年度營利事業所得稅結算申報短漏報所
    得額之違章事實，裁處九萬五千二百元；於九十六年一月十
    五日，因永安公司九十二年度營利事業所得稅結算申報短漏
    報所得額之違章事實，裁處十八萬七千六百元；於九十六年
    一月十五日，因永安公司辦理九十三年度營利事業所得稅結
    算申報短漏報所得額之違章事實，裁處十七萬九千六百元；
    於九十六年一月二十二日，因永安公司辦理九十二年度未分
    配盈餘申報，短漏報未分配盈餘，而有漏稅額之違章事實，
    裁處二萬四千五百元，此有國稅局桃園縣分局九十六年五月
    二十三日北區國稅桃縣三字第０九六一０一二六六一號函、
    九十五年四月四日北區國稅桃縣三字第０九五０００六九九
    ０號函、九十五年九月二十一日北區國稅桃縣三字第０九五
    ００一六七六五號函、被告所簽承諾書、國稅局桃園縣分局
    處分書五份可參（見他字卷第五二、五三、五四、五六、五
    五、二三、二八、三一、三五、三三頁）。
  (三)告訴人於偵查中證稱：買下被告公司時我有問被告有無稅金
    問題，當時被告說沒有欠稅金。…我向被告拿相關資料去查
    有無欠款情形，因為當時國稅局尚未將資料上網，稅額尚未
    核定下來，接到國稅局欠稅通知的時候是九十五年十二月初
    。…（問：〈提示交易契約書〉該契約書之內容為何？）當
    時被告跟我們說他們沒有欠稅，但是我怕他有欠稅，所以我
    還是特別加了該條款，意思是說如果永安公司在九十五年八
    月三十一日前所有的欠稅及債務均由被告負責等語（見他字
    卷第四三、六六頁，偵字卷第二六頁）。
  (四)被告於偵查中稱：（問：為何成立長安保全公司？）是呂德
    女為了他二個兒子杜記賢、杜冠賢，要輔導他們的工作。…
    （問：〈提示股份交易契約書〉是否瞭解股份交易契約書第
    八條的意思？）那表示之前發生的債務以及稅金由我來負責
    等語（見他字卷第六六頁，偵字卷第二七頁）；其於原審稱
    ：長安保全公司是因為侯晴煖有兩個兒子沒有工作，我才成
    立這家公司，讓他經營公司，並讓他兒子在這家公司上班。
    …我有跟告訴人說過戶之前，若有欠稅，都由我負責。所以
    我去國稅局說明欠稅承諾還款事宜，我才沒有跟告訴人說等
    語（見原審卷第六二頁正反面）。
  (五)證人游東閔於偵查中證稱：告訴人說他們想成立保全公司，
    要我幫忙找，我透過公會的總幹事羅復民，問說有無保全公
    司要賣，約在九十五年初羅跟我說永安公司要出售，我就告
    訴告訴人，約在九十五年四月我與被告及羅復民見面，告知
    他有人要買公司，在電話中有提價錢約定七十萬元成交，我
    就通知甲○○帶現金過來，當天是九十五年五月二十二日，
    簽約當天有告訴人、被告、羅復民及我在場。…有問為何要
    將永安公司賣掉，被告說他年紀大了要休息，告訴人又問永
    安公司有無欠稅、勞健保有無欠款、銀行有無貸款、有無開
    支票，被告當時回答都說沒有。…我們九十五年八月有到國
    稅局開無欠稅證明，他也開給我們，九月中送件申請變更登
    記，到十月十八日公司過戶完成，十二月初接到欠稅通知等
    語（詳他字卷第六六、六七頁）；其於原審證稱：本案的交
    易期間，告訴人有特別拜託我請我查明永安保全股份有限公
    司是否有積欠稅金的情形。我確實有去桃園北區國稅局查，
    承辦人員有列印一張永安公司無欠稅的證明交給我，那張無
    欠稅證明的資料，後來我交給告訴人。…我能確定的是我於
    九十五年八月間先去查明永安公司有無欠稅事宜後，永安公
    司才辦理過戶（負責人的變更），所以應該是在本案交易契
    約及買賣備忘錄簽立之後，告訴人才委請我去查永安公司有
    無欠稅等語（詳原審卷第一０五頁反面、一０六頁反面）
  (六)證人羅復民於偵查中證稱：九十五年五月二十二日差不多就
    是問游東閔說的問題，被告都說沒問題，當天告訴人就付了
    定金，並向被告拿相關資料要去查有無欠款情形等語（見他
    字卷第六六頁）；其於原審證稱：我是中間人，游東閔與告
    訴人是買方，被告與林東利是賣方，該次林東茂有特別向被
    告說明渠等所欲購入之永安公司必須是乾乾淨淨的，也就是
    不能有積欠任何稅金，當時我有聽到，被告當時確實有說他
    所出售的永安公司是乾乾淨淨的等語（見原審卷第五八頁反
    面）。
  (七)證人即國稅局桃園縣分局稅務員林秀荃於原審證稱：本件永
    安公司逃漏稅案件是於九十五年四月四日接獲民眾網路檢舉
    ，民眾稱永安公司於八十七年至九十五年間與國際名邸社區
    簽訂保全合約，涉嫌逃漏稅，本分局依據此檢舉案於九十五
    年四月十四日通知永安公司配合查核，而該份公文並無留下
    被告有無到桃園縣分局報到的紀錄。之後本分局於九十五年
    九月二十一日再次發文請永安公司派員到分局說明本案情形
    ，這次依卷附資料永安公司有派員說明，但是並未紀錄是何
    人到分局說明情形。該人有提出永安公司與國際名邸社區的
    服務委託合約書、公司經由主管機關核准設立之公文、員工
    薪資明細表，經我們向所得稅承辦人員查調該公司所提出之
    員工薪資明細表，經核對是相符的，並取得永安公司出具的
    承諾書，承諾九十一年七月到九十五年六月間漏開承包國際
    名邸社區的社區保全服務費，含稅金共計五百八十八萬元，
    並承諾補繳營業稅金及罰鍰，該案因此終結。因本案承辦人
    後來調離我們分局，我們檢視該案的流程，發現九十五年九
    月二十一日發文的日期與永安公司派員到我們分局說明後，
    所書立九十五年九月十九日的承諾書，兩者先後時間順序有
    矛盾的情形，我們只能推斷承諾書的日期記載錯誤的可能性
    較大。依據我們分局一般處理流程，當事人得以到場或以書
    面提出說明，當事人若是以郵寄方式提出，我們會另外保留
    郵寄信封及相關委託書。若當事人未到場或未以書面陳述，
    依據稅捐稽徵法處以未到場備詢的行為罰鍰，且罰鍰會記載
    在裁罰處分書，裁罰處分書保存期限為七至十年。而這件沒
    有相類資料保留，所以可以推論本件是當事人到案說明並提
    出發票、合約書，我們分局再依據當事人提出之資料核對，
    發現缺漏、無法核對的部分，所以才會有第二次的書函，但
    確實的情形，因為我並非承辦人員，無法確認。另九十五年
    九月二十一日書函，本分局認定永安公司含稅金共計逃漏五
    百八十八萬元，依據本案卷內資料推斷，應該是依據永安公
    司與國際名邸社區的服務契約書等資料所為的認定。而上開
    資料應為永安公司負責人、主管經理人或會計人員提供，不
    是我們分局向有關機關調取的等語（見原審卷第五六至五七
    頁）。
  (八)證人即本件永安公司遭檢舉案之承辦稅務員魏麗娟於原審證
    稱：九十五年四月四日國稅局桃園縣分局接獲檢舉後，我於
    九十五年四月十四日發文給永安公司請該公司負責人派員於
    九十五年四月二十五日攜帶該函內的相關文件到國稅局桃園
    縣分局說明，被告因為此案件前往國稅局桃園縣分局很多次
    ，但是我不確定九十五年四月二十五日當天被告是否有派員
    或親自到國稅局桃園縣分局來。這個案件若是當事人沒有前
    來我們分局，我們會發第二次文，若要裁罰，必須先取證，
    且當事人若未到，我會在一個月內發第二次文給被告，本件
    除九十五年九月二十一日之文外，並無再次發文紀錄。至於
    卷附以被告名義所出具的九十五年九月十九日之承諾書，我
    也不確定被告是九十五年九月十九日當天交給我的，還是於
    此日之後交給我的，有可能是被告於九十五年九月二十一日
    之後才補到我們分局的，因為如果九十五年九月二十一日之
    前我有收到這份承諾書，九十五年九月二十一日的函文應該
    就不會再寄給被告了，所以這份承諾書也有可能是被告於九
    十五年九月十九日當天有到我們分局來，但是事後才給我這
    份承諾書。若是遭檢舉的案件，我們不會明白告知遭檢舉商
    家的負責人或前來瞭解的人是因為遭人檢舉涉嫌逃漏稅的情
    形。本件我請被告前來分局就是要被告提供八十七—九十五
    年的帳冊、憑證等相關課稅資料供我們查核，我們所要查的
    就是要查明被告所經營的永安公司在遭檢舉的那段期間內是
    否有短開發票給本件的社區，但是我們不會明白告訴遭檢舉
    的商家遭檢舉的情形，所以函文上只記載請其提供上開資料
    。被告應該有先提供發票到我們分局，經過查核之後發現確
    實有短開發票的情形，他後來才會提供合約，所以他前往我
    們分局數次的期間，應該知道他可能有短開發票逃漏稅的情
    形。我無法回答被告是於何時可能知道永安公司涉嫌有逃漏
    稅的情形，也無法確定被告於九十五年五月二十二日或同年
    六月十六日時已經得知永安公司涉嫌逃漏營業稅的情形。我
    於九十五年九月二十一日發文給永安公司時，其內就已經載
    明該公司未依規定開立統一發票金額含稅五百八十八萬元的
    記載，所以被告最遲於接到這份函文時，就知道該公司有涉
    嫌逃漏稅的情形等語（詳原審卷第一０八頁反面至一一二頁
    ）。
  (九)證人呂德女於偵查中證稱：被告是我大姊夫。我是長安保全
    公司負責人，九十五年十一月，我出資一百多萬元交給被告
    。（問：為何負責人由乙○○變更為你擔任？）因為乙○○
    年紀大了，快八十歲，當時我也不知道何情況，是因為他身
    體不好。…我將一百萬元給被告，給公司出資，因為慢慢要
    給我的兒子接收，所以才選任我做董事長。…之前我是借他
    二百多萬元，他慢慢還我，還剩下一百多萬元，那一百萬元
    還是要還，如果一百萬元沒有還，剩下的餘額就要讓我兒子
    接公司等語（見他字卷第六五頁）。
  (十)復有被告與告訴人於九十五年五月二十二日所簽立之股份交
    易契約書一份及長安保全股份有限公司基本資料查詢表一份
    可稽（見他字卷第九至一二、五０頁）。
  (十一)據上，依證人游東閔於偵查中所言，可知被告於九十五年初
    即透過證人羅復民及游東閔對外尋求永安公司之買主。再證
    人魏麗娟於原審證稱：九十五年四月四日國稅局桃園縣分局
    接獲檢舉後，伊於九十五年四月十四日發文給永安公司請該
    公司負責人派員於九十五年四月二十五日攜帶該函內的相關
    文件到國稅局桃園縣分局說明。若是遭檢舉的案件，伊不會
    明白告知遭檢舉商家的負責人或前來瞭解的人是因為遭人檢
    舉涉嫌逃漏稅的情形等語，且核對國稅局桃園縣分局九十五
    年四月十四日北區國稅桃縣三字第０九五０００六九九０號
    函內容，亦未提及被告之前所屬之永安公司有逃漏稅之情形
    ，是堪認被告於九十五年四月二十五日前確屬對永安公司欠
    稅之情形，尚不知情。又證人游東閔、羅復民雖於偵查中均
    證稱，被告於九十五年五月二十二日簽約當天，曾向告訴人
    表明永安公司並無欠稅情形等語，核與告訴人指述相符；然
    證人游東閔於原審證稱：「甲○○有特別拜託我去查明永安
    保全股份有限公司是否有積欠稅金的情形。我確實有去桃園
    北區國稅局查，承辦人員有列印一張永安公司無欠稅的證明
    交給我，那張無欠稅證明的資料，後來我交給甲○○。…我
    能確定的是我於九十五年八月間先去查明永安公司有無欠稅
    事宜後，永安公司才辦理過戶（負責人的變更）」，足認國
    稅局桃園縣分局迄至九十五年八月亦尚未核定被告前所屬之
    永安公司有欠稅事宜，自難推論被告於九十五年五月二十二
    日與告訴人簽立股份交易契約書當天已知悉永安公司有欠稅
    情事。另被告所載交付國稅局桃園縣分局之承諾書，其上記
    載「本公司九十一年七月至九十五年六月漏開與予國際名邸
    社區保全服務費金額計五百八十八萬元（含稅）經貴分局查
    獲屬實，有關上述違章，願依法繳清本稅及罰鍰」等語，且
    該承諾書上記載之日期為「九十五年九月十九日」；然證人
    林秀荃於原審證稱：我們檢視該案的流程，發現九十五年九
    月二十一日發文的日期與永安公司派員到我們分局說明後，
    所書立九十五年九月十九日的承諾書，兩者先後時間順序有
    矛盾的情形，我們只能推斷承諾書的日期記載錯誤的可能性
    較大等語；證人魏麗娟於原審證稱：卷附以被告名義所出具
    的九十五年九月十九日之承諾書，我也不確定被告是九十五
    年九月十九日當天交給我的，還是於此日之後交給我的，有
    可能是被告於九十五年九月二十一日之後才補到我們分局的
    ，因為如果九十五年九月二十一日之前我有收到這份承諾書
    ，九十五年九月二十一日的函文應該就不會再寄給被告了等
    語，準此，堪認上揭被告所載之承諾書日期顯係誤植，故亦
    無從據此推論被告於九十五年九月十九日前已明確知悉永安
    公司有欠稅情形。況被告若果有使告訴人陷於永安公司無稅
    金問題錯誤之情事，何以被告仍同意於股份交易契約書第八
    點前段載明「甲、乙雙方應本誠信原則進行交易，甲方應提
    供確實資料供乙方參考辦理過戶，並於交易前九十五年八月
    三十一日前之負債及各項應繳稅金、費用分割並繳納清楚。
    …」等語，此情亦為告訴人與被告所不爭執，自難認被告具
    有明知永安公司有稅金問題而使告訴人陷於錯誤之犯意。另
    觀被告與告訴人間約定九十五年八月三十一日之前之應繳稅
    金由被告負責乙情，雖本於公法上權利、義務不得讓與，且
    該納稅義務人係屬永安公司，稅務稽徵機關自仍得向永安公
    司請求催款繳納，不受雙方之約定所拘束，此或係因被告與
    告訴人對法律規定之誤解，然告訴人亦非不得以此契約對被
    告請求民事之返還或賠償責任，益徵被告主觀上應不具詐欺
    故意。至被告嗣後於九十五年八月八日另成立長安保全公司
    之目的，前後所述略有不符，且證人呂德女就其是否有投資
    長安保全公司之證詞，亦與被告之陳述顯有不符，故被告於
    九十五年五月二十二日將永安公司之股份販賣予告訴人後，
    其另於九十五年八月八日成立長安保全公司之過程，縱有可
    議之處，惟此尚難採為對被告不利之認定，併為敘明。
六、綜上所述，公訴人提出之證據尚不足以使本院形成被告確有
    公訴意旨所指詐欺取財犯行之確切心證。此外，復查無其他
    積極證據足資證明被告有公訴意旨所指之上開犯行。是被告
    被訴之犯罪事實，要屬不能證明。原審以不能證明被告犯罪
    而諭知被告無罪之判決，核無不合。檢察官上訴指摘原審判
    決不當，請求撤銷改判，為無理由，應予駁回。
據上論斷，應依刑事訴訟法第三百六十八條，判決如主文。
本案經檢察官許仲瑩到庭執行職務。
中    華    民    國    99    年    7    月    20    日
                  刑事第十七庭  審判長法  官 王聰明
                                      法  官 陳世宗
                                      法  官 陳憲裕
以上正本證明與原本無異。
不得上訴。
                                      書記官 張玉如
中    華    民    國    99    年    7     月    21    日

司法院資訊處製作；財團法人民間司法改革基金會備份。
